臺灣雲林地方法院民事判決
109年度訴字第644號
原      告  中華開發資產管理股份有限公司

法定代理人  李天送  
訴訟代理人  季佩芃律師
被      告  臺灣土地銀行股份有限公司

法定代理人  謝娟娟  
訴訟代理人  楊尚樺  
被      告  許林幸    住○○市○○區○○里○○○路0段00                        0○0號00樓
            許哲豪  


上列當事人間請求確認抵押權擔保之債權不存在等事件，本院於
民國110年5月6日言詞辯論終結，判決如下：
    主         文
確認被告許林幸與被告許哲豪間，就附表編號一所示土地所設定
之抵押權及其所擔保之債權均不存在。
被告許哲豪應將如附表編號一所示之抵押權登記予以塗銷。
確認被告許林幸與被告臺灣土地銀行股份有限公司間，就附表編
號二所示土地所設定之抵押權及其所擔保之債權均不存在。
被告臺灣土地銀行股份有限公司應將如附表編號二所示之抵押權
登記予以塗銷。
訴訟費用由被告負擔。
    事 實 及 理 由
壹、程序方面：
一、按因不動產之物權或其分割或經界涉訟者，專屬不動產所在
    地之法院管轄；對於同一被告因債權及擔保該債權之不動產
    物權涉訟者，得由不動產所在地之法院合併管轄，民事訴訟
    法第10條前段、第11條分別定有明文。查，本件原告乃訴請
    確認被告許哲豪、台灣土地銀行股份有限公司（下稱土地銀
    行）就被告許林幸所有坐落雲林縣○○鄉○○段000地號，應有
    部分為20分之1土地（下稱系爭土地），分別於民國95年11
    月14日、98年6月12日所設定登記如附表編號一、二所示之
    最高限額抵押權（下分別稱系爭抵押權①、②）及其所擔保之
    債權均不存在，並請求塗銷系爭抵押權①、②之登記。是原告
    既請求被告許哲豪應將系爭抵押權①登記塗銷及被告土地銀
    行應將系爭抵押權②登記塗銷，自係因不動產之物權涉訟，
    而應專屬不動產所在地之本院管轄。至原告請求確認系爭抵
    押權①、②及其所所擔保之債權債務關係不存在部分，因與塗
    銷系爭抵押權①、②登記訴訟部分有所關連，依前揭規定，自
    宜由系爭土地所在地之本院併同管轄，合先敘明。
二、本件被告經合法通知，均未於言詞辯論期日到場，核無民事
    訴訟法第386 條各款所列情形，爰依原告之聲請，由其一造
    辯論而為判決。
貳、實體部分：
一、原告起訴主張：原告對被告許林幸已取得鈞院核發之104年
    度司執助字第821號債權憑證在案，被告許林幸應清償原告
    新臺幣（下同）198萬元及利息、違約金，是兩造確實有債
    權債務關係存在。原告於109年9月間執上開債權憑證聲請對
    系爭土地強制執行，經鈞院以109年度司執字第30815號受理
    在案，並認為系爭土地經鑑價核定拍賣最低價額，不足清償
    優先債權及執行費用，顯拍賣無實益。然原告既否認系爭抵
    押權①、②所擔保之債權存在，並依法提起本件消極確認之訴
    ，自應由被告提出借款證明及內容等舉證證明之。又被告許
    林幸怠於行使請求回復原狀之權利，原告為保全債權，自得
    依民法第242 條、第767 條第1 項中段規定，提起本件訴訟
    等語。並聲明：如主文所示。
二、被告土地銀行雖未於最後言詞辯論期日到場，惟據其前曾到
    庭及具狀辯稱：
㈠、鈞院民事執行處曾於109年10月23日以雲院惠109司執辛30815
    字第1094032426號來函要求被告陳報系爭土地擔保之實際債
    權金額，被告亦於109年11月16日向法院陳報現對同案被告
    許林幸並無債權存在，僅設有最高限額抵押權180萬元。被
    告既已於前開強制執行案件陳報現已無債權存在，原告即得
    逕行強制執行系爭土地受償，故難認原告於本案中有確認利
    益，原告提起本件訴訟，即難認有權利保護之必要性。
㈡、系爭抵押權②所擔保債權之確定日為128年6月7日，尚未屆至
    ，則系爭抵押權②所擔保者，乃在該期間内「不斷發生」之
    債權，亦即在存續期間内所發生之債權，均為系爭抵押權②
    效力所及，縱令所擔保之債權目前尚未發生，仍不代表系爭
    抵押權②約定之存續期間内不會再發生所擔保之債權，故原
    告主張塗銷系爭抵押權②，於法實屬無據等語。
㈢、並聲明：原告之訴駁回。
三、被告許林幸、許哲豪經合法通知，無正當理由未到庭，亦均
    未提出書狀為任何聲明或陳述。　　
四、本院之判斷：　　
㈠、按確認法律關係之訴，非原告有即受確認判決之法律上利益
    者，不得提起之，民事訴訟法第247條第1項定有明文。而所
    謂即受確認判決之法律上利益，係指因法律關係之存否不明
    確，致原告在私法上之地位有受侵害之危險，而此項危險得
    以對於被告之確認判決除去之者而言（最高法院42年臺上字
    第1031號判決參照）。經查，本件原告主張其對被告許林幸
    有金錢債權存在之事實，業據提出本院104年度司執助字第8
    21號債權憑證附卷可參。而被告許哲豪、土地銀行在被告許
    林幸所有系爭土地上分別有系爭抵押權①、②登記存在，此亦
    有土地登記謄本在卷可按。足認系爭抵押權①、②是否存在乙
    節，確已影響原告就系爭土地是否可以聲請強制執行或聲請
    執行後可受償之金額，自堪認為足致原告在法律上之地位有
    不安之狀態存在，且此種不安之狀態，能以確認判決將之除
    去無誤。原告提起本件確認之訴，自有即受確認判決之法律
    上利益，被告土地銀行抗辯原告無確認利益云云，容非有據
    。
㈡、按稱最高限額抵押權者，謂債務人或第三人提供其不動產為
    擔保，就債權人對債務人一定範圍內之不特定債權，在最高
    限額內設定之抵押權。最高限額抵押權所擔保之原債權，除
    本節另有規定外，因抵押物因他債權人聲請強制執行經法院
    查封，而為最高限額抵押權人所知悉，或經執行法院通知最
    高限額抵押權人者而確定。但抵押物之查封經撤銷時，不在
    此限，民法第881條之1第1項、第881條之12第1項第6款分別
    定有明文，而此規定依民法物權編施行法第17條之規定，於
    96年民法物權編修正施行前設定之最高限額抵押權亦適用之
    。查系爭土地前經原告聲請強制執行，經本院執行處以109
    年度司執字第30815號受理在案，並於109年9月22日辦理查
    封登記，而於109年10月23日通知抵押權人即被告許哲豪、
    土地銀行查報抵押債權金額，被告許哲豪於109年11月3日具
    狀陳報迄至109年10月29日均未還款等語、被告土地銀行則
    於109年11月9日具狀陳報對債務人即被告許林幸已無債權等
    語，且前揭查封登記迄未撤銷等節，業經本院職權調閱上開
    執行卷宗查閱無訛，依前揭規定，堪認系爭抵押權①所擔保
    之債權至遲在被告許哲豪於109年11月3日陳報抵押債權時已
    告確定，而系爭抵押權②所擔保之債權至遲在被告土地銀行
    於109年11月9日陳報抵押債權時已告確定。
㈢、按確認法律關係不存在之訴，如被告主張其法律關係存在時
    ，應由被告負舉證責任（最高法院42年臺上字第170號判決
    參照)。又抵押權為不動產物權，抵押債權人及抵押債務人
    為何人，及所擔保債權之種類及範圍等，依法均應經登記，
    始生物權效力，且均應以登記之內容為準，抵押權人亦僅能
    依登記之內容行使權利（最高法院85年度臺上字第3105號、
    84年臺上字第1967號判決參照）。本件原告否認系爭抵押權
    ①、②所擔保之債權存在，提起本件消極確認之訴，系爭抵押
    權①所擔保之債權已於109年11月3日確定，而系爭抵押權②所
    擔保之債權已於109年11月9日確定，業如前述，依前揭舉證
    責任分配法則，應由被告就系爭抵押權①、②分於109年11月3
    日、109年11月9日確定時有所擔保之債權存在，負舉證之責
    。而被告許林幸、許哲豪就原告主張被告許林幸與被告許哲
    豪間及被告許林幸與被告土地銀行間並無任何債權債務關係
    存在乙節，已於相當時期受合法通知，其於言詞辯論期日未
    到場，復未提出書狀答辯以供本院斟酌，依民事訴訟法第28
    0條第3項準用同條第1項之規定，視同自認原告之主張，又
    被告土地銀行亦不否認系爭抵押權②於109年11月9日確定時
    ，並無債權存在，堪認原告主張為真，則原告請求確認系爭
    抵押權所擔保之債權不存在，自屬有據。
㈣、按債務人怠於行使其權利時，債權人因保全債權，得以自己
    之名義，行使其權利；所有人對於對於妨害其所有權者，得
    請求除去之，民法第242條前段、第767條第1項中段分別定
    有明文。又最高限額抵押權確定後，其從屬性回復，與普通
    抵押權同，如其擔保之債權消滅，則該確定最高限額抵押權
    亦歸於消滅。抵押權為擔保物權，以擔保之債權存在為前提
    ，倘擔保債權並未發生，抵押權即失所依據，縱有抵押權登
    記，亦屬無效，抵押人得請求塗銷（最高法院103年度臺上
    字第393號判決參照）。原告為被告許林幸之債權人，系爭
    土地為被告許林幸所有，又系爭抵押權①、②所擔保之債權不
    存在，經本院認定如上，依抵押權之從屬性，系爭抵押權①
    、②即失所附麗，縱為設定登記，難認業已成立，惟系爭抵
    押權①、②登記既仍存在，對於被告許林幸就其所有系爭土地
    所有權之圓滿行使狀態，自屬有所妨害無疑，被告許林幸自
    得依民法第767條第1項中段規定，請求被告許哲豪、土地銀
    行予以塗銷，惟被告許林幸怠於行使上開權利，足見原告確
    有代位被告許林幸行使前述請求權，以保全其債權之必要，
    是原告依民法第242條規定，主張代位被告許林幸請求被告
    許哲豪、土地銀行分別將系爭抵押權①、②設定登記予以塗銷
    ，自屬有據，應予准許。至被告土地銀行辯稱系爭抵押權②
    登記之擔保債權確定日尚未屆期，存續期間內可能會再發生
    所擔保之債權，原告主張塗銷系爭抵押權②，於法無據云云
    ，容無可取。
五、綜上所述，原告請求確認系爭抵押權①、②及所擔保之債權不
    存在，並請求被告許哲豪、土地銀行分別將系爭抵押權①、②
    設定登記予以塗銷，均有理由，應予准許。
六、本件事證已臻明確，兩造其餘攻擊防禦方法及證據，經審酌
    後與判決之結果不生影響，爰不一一論列。
七、訴訟費用負擔之依據：民事訴訟法第78條、第85條第1項前
    段。
中　　華　　民　　國　 110　　年　　5 　　月　　20  　日
                  民事第一庭      法  官  吳福森

以上正本係照原本作成。
如對本判決上訴，須於判決送達後20日內向本院提出上訴狀。如
委任律師提起上訴者，應一併繳納上訴審裁判費。
中　　華　　民　　國　 110　　年　　5 　　月　　20  　日
                                  書記官　程尹鈴　　　
附表：
編號 土地坐落 權利範圍 抵押權登記內容  一 雲林縣○ ○鄉○○ 段000地號  20分之1 ⒈權利種類：抵押權            ⒉收件年期：95年                ⒊字號：台資地字第072450號 ⒋登記日期：95年11月14日      ⒌權利人：許哲豪        ⒍債權額比例：全部                ⒎擔保債權總金額：最高限額1,000,000 元 ⒏存續期間：自95年10月15日至115年10月15日 ⒐清償日期：依照各個契約約定　　  ⒑債務人及債額比例：許林幸        ⒒設定權利範圍：20分之1              ⒓設定義務人：許林幸     二 雲林縣○○鄉○○段000地號  20分之1 ⒈權利種類：最高限額抵押權            ⒉收件年期：98年                      ⒊字號：台資地字第031840號          ⒋登記日期：98年6月12日              ⒌權利人：臺灣土地銀行股份有限公司 ⒍債權額比例：全部                ⒎擔保債權總金額：最高限額1,800,000 元 ⒏擔保債權確定期日：128年6月7日 ⒐債務人及債額比例：許林幸（1分之1）      ⒑設定權利範圍：20分之1              ⒒設定義務人：許林幸